【裁判字號】    95,訴,1057
【裁判日期】    950831
【裁判案由】    台灣地區與大陸地區人民關係條例等
【裁判全文】
臺灣臺北地方法院刑事判決              95年度訴字第1057號
公  訴  人  臺灣臺北地方法院檢察署檢察官
被      告  乙○○
            甲○○  28歲民.
                    臺灣地區入.
                    （現責付於台北市警察局中山分局）
上列被告等因違反臺灣地區與大陸地區人民關係條例等案件，經
檢察官聲請以簡易判決處刑（95年度偵字第6802號、第10720號
），本院受理後認不宜以簡易判決處刑而改依通常程序審理，因
被告等於本院準備程序中均就被訴事實為有罪之陳述，經法官告
以簡式審判之要旨，並聽取當事人之意見後，經本院合議庭裁定
由受命法官獨任進行簡式審判程序審理，判決如下：
    主  文
乙○○共同違反不得使大陸地區人民非法進入臺灣地區之規定，
處有期徒刑壹年貳月。緩刑伍年。
甲○○共同明知為不實之事項，而使公務員登載於職務上所掌之
公文書，足以生損害於公眾，處有期徒刑陸月，如易科罰金，以
銀元參佰元即新台幣玖佰元折算壹日。緩刑貳年。
    事  實
一、乙○○自真實姓名、年籍均不詳、綽號「麥克」之成年男子
    處得知可藉由使大陸地區人民以假結婚真入境之非法方式進
    入臺灣地區工作賺取佣金，竟與「麥克」共同基於使大陸地
    區人民非法進入臺灣地區之犯意聯絡，於民國九十三年十二
    月初某日，由「麥克」帶同乙○○前往大陸地區浙江省蒼南
    縣赤溪鎮青山村與甲○○認識，約定乙○○與甲○○辦理假
    結婚，待甲○○以依親名義來台後之前半年，甲○○須按月
    支付新臺幣（下同）三萬元、半年後則按月支付二萬元予乙
    ○○做為報酬。乙○○與「麥克」、甲○○即共同基於使公
    務員登載不實文書之犯意聯絡及行為分擔，由「麥克」於九
    十三年十二月十日帶同乙○○、甲○○前往浙江省溫州市民
    政局辦理結婚登記，並取得浙江省溫州市鹿城區公證處公證
    書。嗣乙○○與「麥克」返回臺灣後，乙○○即隨「麥克」
    於九十三年十二月二十四日持上開公證書至財團法人海峽交
    流基金會（下稱海基會）取得該基金會核對公證書相符之證
    明；又於九十四年一月五日前往臺北縣政府警察局永和分局
    中正橋派出所，以配偶之身分，自任甲○○進入臺灣地區保
    證責任之保證人，填載「大陸地區人民進入臺灣地區保證書
    」，使該派出所警員姚長孝為實質審查後，於九十四年一月
    九日在該保證書簽註「查符」於意見欄而為對保之證明；旋
    於九十四年一月十三日委託不知情之李榮輝前往內政部警政
    署入出境管理局（下稱入出境管理局）填具「大陸地區人民
    進入臺灣地區旅行證申請書」，以配偶來臺探親為由，申請
    大陸地區人民甲○○入境來臺，並提出前開公證書、經海基
    會認證之證明、戶籍謄本、大陸地區人民進入臺灣地區保證
    書等文件，經入出境管理局之承辦人員為實質審查後，未發
    覺有異而將乙○○與甲○○之不實結婚事項登載於上開「大
    陸地區人民進入臺灣地區旅行證申請書」上，並於九十四年
    三月十五日據以核發甲○○之中華民國臺灣地區入出境許可
    證，使甲○○得於九十四年四月二十五日以形式上合法之探
    親名義，而持用上開旅行證非法進入臺灣地區；乙○○與甲
    ○○再於九十四年五月五日，持上開海基會認證證明、公證
    書、入出境許可證等前往臺北縣永和市戶政事務所，填具結
    婚登記申請書，申請辦理與甲○○之結婚登記，使該管不知
    情之承辦公務員在形式審查後，將乙○○與甲○○結婚之不
    實事項，登載於職務上所掌之戶籍謄本及電腦檔案等公文書
    上，足以生損害於戶政機關對於戶籍登記管理之正確性。甲
    ○○入境後，為謀生計，遂自九十四年五月間起賣淫賺取費
    用，並自當月起至同年十月止，按月給付三萬元予乙○○（
    共計十八萬元），自同年十一月起按月給付二萬元予乙○○
    ，嗣於九十五年三月二十二日晚上六時許，在臺北市中山區
    ○○○路二段一百四十九巷三十二號六Ｏ二室為警查獲。
二、案經臺北市政府警察局中山分局報請臺灣臺北地方法院檢察
    署檢察官偵查後聲請簡易判決處刑。
    理  由
壹、程序轉換與證據能力：
一、按檢察官聲請以簡易判決處刑之案件，經法院認為有刑事訴
    訟法第四百五十一條之一第四項但書之情形者，應適用通常
    程序審判之，同法第四百五十二條定有明文。本案被告乙○
    ○使大陸地區人民即被告甲○○非法進入臺灣地區，因所涉
    嫌之罪名係一年以上七年以下有期徒刑之罪，且有其他證據
    應調查，本院改依通常程序審理。
二、本件被告二人所犯之罪，均係非死刑、無期徒刑、最輕本刑
    三年以上有期徒刑之罪，亦非高等法院管轄之第一審案件，
    其於本院準備程序進行中，就被訴事實為有罪之陳述，經法
    官告知簡式審判之旨，並聽取檢察官、被告之意見後，本院
    合議庭裁定由受命法官獨任進行簡式審判程序，是本件之證
    據調查，依刑事訴訟法第二百七十三條之二規定，不受同法
    第一百五十九條第一項、第一百六十一條之二、第一百六十
    一條之三、第一百六十三條之一及第一百六十四條至第一百
    七十條規定之限制，合先敘明。
貳、實體事項
一、前揭事實業據被告乙○○、甲○○於檢察官偵訊及本院審理
    時坦承不諱，並有卷附之內政部警政署入出境管理局九十五
    年四月十一日以境信慧字第09510087320號函所附之入出國
    日期證明書、大陸地區人民進入臺灣地區旅行證申請書、乙
    ○○之戶籍謄本、大陸地區人民進入臺灣地區保證書、海基
    會認證證明、浙江省溫州市鹿城區公證處公證書影本各一份
    、訪查紀錄表及臺北縣永和市戶政事務所九十五年四月二十
    八日第0950002394號函所附之結婚登記申請書、中華民國臺
    灣地區入出境許可證影本等（均影本）可稽，足認被告二人
    上開自白與事實相符，堪可採信。綜上所陳，本案事證明確
    ，被告犯行堪可認定，應依法論科。
二、論罪科刑：
  (一)按臺灣地區與大陸地區人民關係條例第七十九條對於違反同
    條例第十五條第一款所定不得使大陸地區人民非法進入臺灣
    地區之處罰，旨在防止大陸地區人民非法進入臺灣地區，以
    維護臺灣地區之安全與安定；所稱「非法」，自應從實質上
    之合法性予以判斷，凡評價上違反法秩序之方法，均屬「非
    法」。參照行政程序法第一百十九條第一款、第二款規定，
    受益人以詐欺、脅迫或賄賂方法，使行政機關作成行政處分
    者；或對重要事項提供不正確資料或為不完全陳述，致使行
    政機關依該資料或陳述而作成行政處分者，其信賴不值得保
    護。故在大陸地區通謀虛偽結婚，以不實之結婚證明辦理相
    關戶籍登記、入境等手續，憑以進入臺灣地區，其所持之入
    境許可文件雖係入出境主管機關所核發，形式上為合法，但
    因以詐欺方法而取得，即不具實質上之合法性，仍屬非法進
    入臺灣地區（最高法院九十四年度台上字第一○六四號判決
    意旨參照）。
  (二)又按刑法部分條文於九十四年二月二日修正公布，九十五年
    七月一日施行（下稱新法；修正前刑法下稱舊法），新法第
    二條第一項之規定，係規範行為後法律變更所生新舊法律比
    較適用之準據法，於新法施行後，應適用新法第二條第一項
    之規定，為「從舊從輕」之比較。本案之新舊法比較詳如附
    表所示。
  (三)核被告二人之所為，均係犯行為時即修正前刑法第二百十四
    條之行使使公務員登載不實文書罪，被告乙○○另違反臺灣
    地區與大陸地區人民關係條例第十五條第一款之規定，應依
    同條例第七十九條第一項之規定論處。被告與「麥克」就上
    開全部犯行，及就使公務員登載不實罪與「麥克」及被告甲
    ○○間，均有犯意聯絡及行為分擔，應論以共同正犯。被告
    乙○○所犯上開二罪間，有方法結果之牽連犯關係，應依舊
    法第五十五條牽連犯之規定，從較重之使大陸地區人民非法
    進入臺灣地區罪處斷。
  (四)本院分別審酌被告二人之犯罪動機，被告乙○○使大陸地區
    人民非法進入臺灣地區之行為，規避政府對於大陸地區人民
    之入境管制併其犯罪手段，被告二人均坦承犯行，犯後態度
    均尚可，及渠二人之智識程度等一切情狀，分別量處如主文
    所示之刑，並就被告甲○○所宣告之有期徒刑，依舊法第四
    十一條第一項前段及修正前罰金罰鍰提高標準條例第二條之
    規定，諭知易科罰金之折算標準。末查，被告甲○○前未曾
    受有期徒刑以上刑之宣告，被告乙○○雖曾於六十八年間因
    故意犯罪經判處有期徒刑並執行完畢，惟其於執行完畢後，
    五年以內未曾受有期徒刑以上刑之宣告，二人犯後均有悔意
    ，本院認其經此次偵審程序及科刑之教訓後，當知所警惕，
    應無再犯之虞，因認被告甲○○、乙○○二人所受宣告之刑
    ，均以暫不執行為適當，爰分別依修正後之刑法第七十四條
    第一項第一款、第二款（依最高法院決議，緩刑應逕適用新
    法）之規定，各予宣告緩刑二年、五年，以啟自新。
三、至檢察官於簡易判決處刑聲請書另以：被告二人基於行使使
    公務員登載不實文書之概括犯意聯絡，由被告乙○○於九十
    四年一月五日前往臺北縣政府警察局永和分局中正橋派出所
    ，以配偶之身分，自任甲○○進入臺灣地區保證責任之保證
    人，填載「大陸地區人民進入臺灣地區保證書」，使該派出
    所警員於九十四年一月九日在該保證書簽註不實內容於意見
    欄，而為對保之證明；旋於九十四年一月間前往入出境管理
    局填具「大陸地區人民進入臺灣地區旅行證申請書」，以配
    偶來臺探親為由，申請大陸地區人民甲○○入境來臺，並提
    出前開公證書、經海基會認證之證明、戶籍謄本、大陸地區
    人民進入臺灣地區保證書等文件而行使之，認被告二人尚有
    使公務員於「大陸地區人民進入臺灣地區保證書」登載不實
    及行使該文書之犯行。然按刑法第二百十四條所謂使公務員
    登載不實事項於公文書罪，須一經他人之聲明或申報，公務
    員即有登載之義務，並依其所為之聲明或申報予以登載，而
    屬不實之事項者，始足構成，若其所為聲明或申報，公務員
    尚須為實質之審查，以判斷其真實與否，始得為一定之記載
    者，即非本罪所稱之使公務員登載不實（最高法院七十三年
    台上字第一七一○號判例意旨參照）。又按大陸地區人民，
    須經主管機關許可始得進入臺灣地區，臺灣地區與大陸地區
    人民關係條例第十條第一項定有明文，而主管機關內政部亦
    據此訂定「大陸地區人民進入臺灣地區許可辦法」以資規範
    。從而，大陸地區人民申請進入臺灣地區，其申請入境之事
    由是否屬實，主管機關應為實質審查，以判斷其真實與否，
    並非一經聲明，即有登載之義務。查被告乙○○使不知情之
    李榮輝持上開「大陸地區人民進入臺灣地區保證書」、「大
    陸地區人民進入臺灣地區旅行證申請書」申請被告甲○○之
    大陸地區人民進入臺灣地區旅行證，依其性質不過係被告乙
    ○○以甲○○代理人名義提出申請所出具之私文書，警政機
    關及境管局據以審核，而為實質審查，發覺有通謀虛偽結婚
    之情形，得不予核准大陸人民甲○○進入臺灣地區，足認警
    政機關及境管局依臺灣地區與大陸地區人民關係條例第十條
    第三項及內政部發布之大陸地區人民進入臺灣地區許可辦法
    第十九條規定，對大陸地區人民進入臺灣地區之申請事項，
    有實質審查之准駁權限，顯非被告一經提出申請，警政機關
    及境管局即有登載義務並據以許可。是本案被告以不實之事
    由，使派出所警員在「大陸地區人民進入臺灣地區保證書」
    簽註「查符」於意見欄而為對保之證明，及申請大陸地區人
    民甲○○入境臺灣地區，既均須經主管機關為實質之審查以
    為准駁之決定，縱主管機關疏於審查，致使朦混通過而准許
    入境，然揆之前開說明，此部分仍不生所謂使公務員登載不
    實之情形，故被告此部分所為尚與刑法第二百十四條使公務
    員登載不實罪之構成要件有間。檢察官認被告使派出所警員
    在「大陸地區人民進入臺灣地區保證書」簽註「查符」於意
    見欄而為對保證明及之後行使該文書之部分，係犯刑法第二
    百十六條、第二百十四條之行使使公務員登載不實罪，即有
    誤會，但檢察官認此與前開經本院認定有罪之部分，有裁判
    上一罪之關係，故不另為無罪之諭知。
據上論斷，應依刑事訴訟法第四百五十二條、第二百七十三條之
一第一項、第二百九十九條第一項前段，臺灣地區與大陸地區人
民關係條例第七十九條第一項，刑法第二條第一項前段、第十一
條前段、修正前刑法第二十八條、第二百十四條、第五十五條、
第四十一條第一項前段、刑法第七十四條第一項，修正前罰金罰
鍰提高標準條例第一條前段、第二條，現行法規所訂貨幣單位折
算新台幣條例第二條，判決如主文。
本案經檢察官楊仲萍到庭執行職務
中    華    民    國    95    年    8     月    31    日
                  刑事第一庭    法  官  林春鈴
以上正本證明與原本無異。
如不服本判決，應於判決送達後十日內，向本院提出上訴狀。
                                書記官  羅欣宜
中    華    民    國    95    年    8     月    31    日
附錄本案論罪科刑法條全文：
刑法第214條
明知為不實之事項，而使公務員登載於職務上所掌之公文書，足
以生損害於公眾或他人者，處3年以下有期徒刑、拘役或5百元以
下罰金。
臺灣地區與大陸地區人民關係條例第15條
下列行為不得為之：
一使大陸地區人民非法進入臺灣地區。
二明知臺灣地區人民未經許可，而招攬使之進入大陸地區。
三使大陸地區人民在臺灣地區從事未經許可或與許可目的不符之
  活動。
四僱用或留用大陸地區人民在臺灣地區從事未經許可或與許可範
  圍不符之工作。
五居間介紹他人為前款之行為。
臺灣地區與大陸地區人民關係條例第79條第1項：
違反第15條第1款規定者，處1年以上7年以下有期徒刑，得併科
新臺幣1,000,000元以下罰金。
附表
┌──┬───────────┬───────────┬──────┬─────────┐
│編號│     新法規定         │      舊法規定        │個別比較結果│    理由及根據    │
├──┼───────────┼───────────┼──────┼─────────┤
│ 一 │第二十八條            │第二十八條            │無須比較    │法條文字修改，根據│
│    │二人以上共同實行犯罪之│二人以上共同實施犯罪之│            │立法理由，修法目的│
│    │行為者，皆為正犯。    │行為者，皆為正犯。    │            │在於剔除「陰謀共同│
│    │                      │                      │            │正犯」、「預備共同│
│    │                      │                      │            │正犯」，雖屬行為可│
│    │                      │                      │            │罰性要件之變更，但│
│    │                      │                      │            │與本案之共犯型態無│
│    │                      │                      │            │關，故無從比較有無│
│    │                      │                      │            │較有利被告之情形。│
├──┼───────────┼───────────┼──────┼─────────┤
│ 二 │第二百十四條          │第二百十四條          │行為時刑法第│1.新法第三十三條第│
│    │明知為不實之事項，而使│明知為不實之事項，而使│二百十四條、│  五款規定罰金刑為│
│    │公務員登載於職務上所掌│公務員登載於職務上所掌│第二百十六條│  新臺幣1,000元以 │
│    │之公文書，足以生損害於│之公文書，足以生損害於│（條文本身未│  上，以百元計算之│
│    │公眾或他人者，處3 年以│公眾或他人者，處3 年以│作修正）    │  ，新法施行後，應│
│    │下有期徒刑、拘役或500 │下有期徒刑、拘役或500 │            │  依新法第二條第一│
│    │元以下罰金。          │元以下罰金。          │            │  項之規定，適用最│
│    │                      │                      │            │  有利於行為人之法│
│    │                      │                      │            │  律。            │
│    │                      │                      │            │2.刑法第二百十四條│
│    │                      │                      │            │  之罰金刑，依舊法│
│    │                      │                      │            │  之規定，為銀元5,│
│    │                      │                      │            │  000元即新臺幣15,│
│    │                      │                      │            │  000元以下罰金， │
│    │                      │                      │            │  而依新法之規定，│
│    │第三十三條第五款      │第三十三條第五款      │舊法第三十三│  上開法條之罰金貨│
│    │罰金：新臺幣1,000 元以│罰金：1元以上。       │條第五款    │  幣單位為新臺幣，│
│    │上，以百元計算之。    │                      │            │  且因非屬72年6 月│
│    │                      │                      │            │  26日至94年1月7日│
│    │刑法施行法第一之一條  │罰金罰鍰提高標準條例第│罰金罰鍰提高│  新增之條文，罰金│
│    │中華民國94年1 月7 日刑│一條                  │標準條例第1 │  數額應提高為三十│
│    │法修正施行後，刑法分則│依法律應處罰金、罰鍰者│條前段      │  倍，故新法之罰金│
│    │編所定罰金之貨幣單位為│，就其原定數額得提高為│            │  刑為新臺幣15,000│
│    │新臺幣。94年1 月7 日刑│二倍至十倍。但法律依一│            │  元，二者之最高罰│
│    │法修正時，刑法分則編未│定比率規定罰金或罰鍰之│            │  金數額相同，但最│
│    │修正之條文定有罰金者，│數額或倍數者，依其規定│            │  低數額則以舊法對│
│    │自94年1 月7 日刑法修正│。                    │            │  被告較為有利，亦│
│    │施行後，就其所定數額提│                      │            │  即新法並無較有利│
│    │高為三十倍。但72年6 月│現行法規所定貨幣單位折│現行法規所定│  被告之情形，依刑│
│    │26日至94年1 月7 日新增│算新臺幣條例第2條     │貨幣單位折算│  法第二條第一項之│
│    │或修正之條文，就其所定│現行法規所定金額之貨幣│新臺幣條例第│  規定，應適用行為│
│    │數額提高為三倍。      │單位為圓、銀元或元者，│2條         │  時之舊法。      │
│    │                      │以新臺幣元之三倍折算之│            │3.最高法院九十五年│
│    │                      │。                    │            │  度第八次刑事庭會│
│    │                      │                      │            │  議決議三 (一)1. │
│    │                      │                      │            │  參照。          │
├──┼───────────┼───────────┼──────┼─────────┤
│ 三 │第五十五條            │第五十五條            │舊法第五十五│1.犯一罪而其方法或│
│    │一行為而觸犯數罪名者，│……犯一罪而其方法或結│條後段      │  結果之行為，均在│
│    │從一重處斷。但不得科以│果之行為犯他罪名者，從│            │  新法施行前者，新│
│    │較輕罪名所定最輕本刑以│一重處斷。            │            │  法施行後，應依新│
│    │下之刑。              │                      │            │  法第二條第一項之│
│    │                      │                      │            │  規定，適用最有利│
│    │                      │                      │            │  於行為人之法律。│
│    │                      │                      │            │2.新法刪除牽連犯之│
│    │                      │                      │            │  規定，則被告所犯│
│    │                      │                      │            │  二罪應予數罪併罰│
│    │                      │                      │            │  ，新法並無較有利│
│    │                      │                      │            │  被告之情形，應適│
│    │                      │                      │            │  用舊法之規定。  │
│    │                      │                      │            │3.最高法院九十五年│
│    │                      │                      │            │  度第八次刑事庭會│
│    │                      │                      │            │  議決議五 (三)參 │
│    │                      │                      │            │  照。            │
├──┴─┬─────────┴───────────┴──────┴─────────┤
│  結論  │1.比較時應就罪刑有關之共犯、未遂犯、想像競合犯、牽連犯、連續犯、結合犯，以及│
│        │  累犯加重、自首減輕暨其他法定加減原因（如身分加減）與加減例等一切情形，綜其│
│        │  全部罪刑之結果而為比較（最高法院九十五年度第八次刑事庭會議決議一 (四)參照 │
│        │  ），且除法律別有規定外，應本統一性及整體性之原則而適用之，不容與主刑所適用│
│        │  之法律任意割裂（無須比較以及上開最高法院決議應直接適用新法者例外）。      │
│        │2.依上開決議意旨而為綜合比較，本案應整體適用修正前刑法及修正前罰金罰鍰提高標│
│        │  準條例第一條前段等規定。                                                  │
└────┴──────────────────────────────────────┘


司法院資訊處製作；財團法人民間司法改革基金會備份。
